最高法院刑事判決　　　　　　　　　　　　　　　八十六年度台上字第一九五二號
　　上訴人　甲○○
　　　　　　乙○○
右上訴人等因違反銀行法案件，不服台灣高等法院中華民國八十五年十一月二十八日
第二審更審判決（八十四年度重上更(六)字第一○七號，起訴案號：台灣台北地方法院
檢察署七十八年度偵字第四二八二號、七十七年度偵字第一二九二三號），提起上訴
，本院判決如左：
    主  文
上訴駁回。
    理  由
本件理由分二部分說明之：
一關於甲○○違反銀行法、商業會計法及乙○○部分：
按刑事訴訟法第三百七十七條規定：上訴於第三審法院，非以判決違背法令為理由，
不得為之。是提起第三審上訴，應以原判決違背法令為理由，係屬法定要件。如果上
訴理由狀並未依據卷內訴訟資料，具體指摘原判決不適用何種法則或如何適用不當，
或所指摘原判決違法情事，顯與法律規定得為第三審上訴理由之違法情形，不相適合
時，均應認其上訴為違背法律上之程式，予以駁回。本件上訴人甲○○、乙○○上訴
意旨略稱：(一)、依卷附正崧開發股份有限公司（以下簡稱正崧公司）設立登記事項卡
所附董監事名冊（名單）記載，甲○○係該公司之監察人，依法監察人不得兼任總經
理，原判決竟認甲○○係該公司之總經理，並論處違反非銀行不得經營收受存款業務
之規定罪刑，其適用法則自有不當。(二)、正崧公司業務，係由董事長柳季蓀主導，其
並非人頭，甲○○僅負責正崧公司建築及貿易業務，於民國七十七年六月二十九日柳
季蓀堅辭董事長職務，經股東會議指定甲○○暫兼代董事長，前後僅有四十二天，原
判決竟憑葉正時等對正崧公司之指訴，暨證人莊立平等之證述，及該公司所提出各項
文件影本，作為甲○○論罪科刑之依據，原判決亦有證據上理由矛盾之違法。(三)、沛
士公司所吸收之存款新台幣（下同）一億三千四百四十萬元，為案外人許顯達所為，
嗣因合作協議轉入正崧公司，為各投資人所認同接受，甲○○非但未參與其事，尤對
過程一無所悉，原判決將該存款作為甲○○犯罪事實之一部，未說明其所憑之證據及
其認定之理由，復有判決理由不備之違誤。(四)、正崧公司成立伊始，七人股東及各部
門負責人，均不願以其名義開立帳戶領取支票供該公司使用，當時甲○○又係銀行之
拒絕往來戶，乃由乙○○向銀行開戶供正崧公司使用，實際上乙○○並未參與該公司
營運或財務上管理，且乙○○上有父母，下有子女，須賴其照顧，亦無暇參與正崧公
司業務之執行。尤其正崧公司另有會計陳燕玲、出納彭明達，原判決竟認乙○○就違
反銀行法與甲○○間有犯意聯絡及行為分擔，其採證有違背經驗法則。(五)、陳玉貞、
潘壢珠、文蔭國及陳家榮，先後各交付一百萬元予關林滔，係由關林滔逕轉交正崧公
司，未經乙○○之手，原審未予調查明白，原判決遽認關林滔係將該款轉交予乙○○
，顯有應調查之證據未予調查之違背法令等語。然查本件原判決認定上訴人甲○○係
正崧公司股東兼總經理，並於七十七年六月三十日起，擔任該公司之董事長，係正崧
公司之負責人；上訴人乙○○則係該公司總經理之特別助理，分別負責正崧公司之營
運及資金保管。甲○○與乙○○竟基於犯意聯絡，自七十七年初起，陸續以該公司名
義，製作不實之合作協議書或收據，發給投資人（存款人）充作存款憑證，收受葉正
時等存款計九百六十萬元，另收受沛士公司轉入投資人存款一億三千四百四十萬元，
迨七十七年八月十日宣布停止出金，致各投資人（存款人）無法領到本息等情，業已
說明其所憑之證據及其認定之理由甚詳。且不獨葉正時、莊立平、彭明達、吳錦雲在
偵審中證稱：正崧公司業務，實際上由總經理甲○○、總經理之特別助理乙○○負責
（見偵字第一二九二三號卷第三頁反面、第七頁反面，原審上訴字卷第二九頁反面，
上更一字卷第四九頁，重上更五字卷第四六頁反面）。甲○○在第一審審理時，亦迭
次自承伊係正崧公司之總經理，並於柳季蓀離職後，自七十七年七月起（應係自同年
六月三十日起）擔任該公司之董事長（見第一審訴緝字卷第八頁、第二七頁反面、第
二八頁）。縱依正崧公司設立登記事項卡所附之董事、監察人名單記載，甲○○係該
公司之監察人，但甲○○就任正崧公司總經理或董事長後，而不申請變更登記，依公
司法第十二條規定，僅不得對抗第三人；或依同法第四百零二條第二項規定，主管機
關得對代表該公司之董事處以罰鍰，尚難謂甲○○未就任正崧公司之總經理或董事長
。甲○○如何能謂其非公司法上之公司負責人及商業會計法上之商業負責人﹖從而原
判決認甲○○行為，係犯修正前銀行法第一百二十五條之違反非銀行不得經營收受存
款業務之規定罪，及修正前商業會計法第六十六條第一款之填製不實會計憑證罪，並
以其所犯兩罪間，有方法與結果之牽連關係，應從一重之違反非銀行不得經營收受存
款業務規定罪處斷，其適用法則，自無「不當」之可言。次查葉正時、莊立平等均證
稱：正崧公司業務實際上由甲○○、乙○○負責，已如前述。柳季蓀（經原審判決無
罪確定）在原審亦供稱：「我只是掛名當董事長」。「我只是人頭，（正崧公司）並
非我所經營」。「我是經陳姓朋友介紹，才到（正崧）公司的，原先說好是作貿易，
後來我發現不是這樣，我就離開了」等語（見原審重上更六字卷第一宗第一七頁、第
四七頁反面，同卷第二宗第一三頁）。證人陳公炎亦稱：「柳季蓀是個退伍軍人，他
平日靠救濟金六千多元過日，不懂財務、人事管理及投資，僅為正崧公司人頭董事長
」（見原審上更二字卷第六七頁）。上訴人等何能猶謂柳季蓀非為「人頭」﹖並漫指
原審以葉正時、莊立平等前開之證言，為判決之基礎，有證據上之理由矛盾。再查甲
○○原與案外人許顯達、葉任桓等經營沛士公司，並任總經理之職，該公司於七十七
年三月間結束營業，甲○○另與案外人顧旭時等設立正崧公司，甲○○仍任總經理之
職，業經莊立平、邱錦麟供證在卷（見第一審訴緝字卷第四九頁及其反面，原審重上
更三字卷第六二頁，偵字第一二九二三號卷第五九頁）。則原為沛士公司吸收存款一
億三千四百四十萬元，經協議轉為正崧公司之存款，並換發存款憑證予存款人各節，
甲○○如何能諉稱未參與其事，並不知情﹖此部分甲○○之犯罪事實，原判決業已說
明經甲○○供明在卷，並經證人李善餘、邱錦麟證述綦詳（見原判決正本第三頁正面
第九至十三頁），又何能漫指原判決未說明其所憑之證據及其認定之理由。又查正崧
公司實際上由甲○○、乙○○共同負責，乙○○係該公司總經理之特別助理，該公司
吸收之存款均存入乙○○設立之帳戶等情，業據葉正時、莊立平、彭明達、吳錦雲、
沈世傑、關林滔供證綦詳（見偵字第一三九二三號卷第三頁反面、第四頁、第六頁反
面、第七頁反面、第八頁反面、第十頁反面、第三二頁、第五九頁反面，偵字第四二
八二號卷第二七頁，原審上訴字卷第二九頁反面，重上更六字卷第二宗第四○頁）。
乙○○亦自承伊係總經理之特別助理，並以此名義向正崧公司領取薪金云云（見第一
審訴緝字卷第六六頁、第一二三頁，原審重上更六字卷第二宗第二五頁反面），甲○
○亦作同樣之供述（見原審重上更三字卷第四五頁反面）。原判決依據上開證據，認
定上訴人等有犯意聯絡及行為分擔，其採證顯無違背經驗法則及論理法則之可言。復
查陳玉貞、潘壢珠、文蔭國及陳家榮各交予關林滔一百萬元，關林滔即轉交予其姐乙
○○，已據關林滔供述在卷，並有關林滔出具之保證書可稽（見偵字第四二八二號卷
第二六頁反面、第五一頁），乙○○在第一審暨原審審理中，亦未否認其事。尚難謂
原審有應調查之證據未予調查之違法。綜上所述，上訴意旨所指摘各點，均與法律規
定得為第三審上訴理由之違法情形不相適合，是上訴人等此部分之上訴，違背法律上
之程式，應予駁回。
二關於甲○○違反公司法部分：
按裁判上一罪案件之重罪部分得提起第三審上訴，其輕罪部分雖不得上訴，依審判不
可分原則，第三審法院亦應併予審判，但以重罪部分之上訴合法為前提，如該上訴為
不合法，第三審法院應從程序予以駁回，而無從為實體上判決，對於輕罪部分自亦無
從適用審判不可分原則，併為實體上審判。本件甲○○違反公司法部分，原判決認其
係觸犯修正前公司法第十五條第三項之罪，該罪係刑事訴訟法第三百七十六條第一款
之案件，既經第二審判決，自不得上訴於第三審法院，此觀該條款之規定甚明，且與
其有裁判上一罪關係之前開違反銀行法部分上訴，既因違背法律上之程式，應予駁回
，則其此部分之上訴，依前開說明，亦為法之所不許，應併予駁回。
據上論結，應依刑事訴訟法第三百九十五條前段，判決如主文。
中      華      民      國    八十六    年      四      月      三      日
                              最高法院刑事第七庭
                                  審判長法官  董  明  霈
                                        法官  丁  錦  清
                                        法官  林  茂  雄
                                        法官  洪  耀  宗
                                        法官  林  錦  芳
      右正本證明與原本無異
                                              書  記  官
中      華      民      國    八十六    年      四      月     十二     日
